【裁判字號】    98,審重訴,787
【裁判日期】    981020
【裁判案由】    確認債權存在
【裁判全文】
臺灣臺北地方法院民事判決           98年度審重訴字第787號
原      告  晉欣營造股份有限公司
法定代理人  戊○○
訴訟代理人  乙○○
被      告  內政部營建署
法定代理人  己○○
訴訟代理人  甲○○
            丁○○
被      告  澄輝營造有限公司
法定代理人  丙○○
上列當事人間確認債權存在事件，本院於民國98年10月6 日言詞
辯論終結，判決如下：
    主      文
確認被告澄輝營造有限公司對被告內政部營建署有新台幣壹拾壹
萬柒仟陸佰零壹元之債權存在。
訴訟費用由被告負擔。
    事實及理由
壹、程序方面：
一、按訴訟，由被告住所地之法院管轄；對於公法人之訴訟，其
    以中央或地方機關為被告時，由該機關所在地之法院管轄；
    共同訴訟之被告數人，其住所不在一法院管轄區域內者，各
    該住所地之法院俱有管轄權；同一訴訟，數法院有管轄權者
    ，原告得任向其中一法院起訴，民事訴訟法第1 條第1 項前
    段、第2 條第1 項、第20條、第22條分別定有明文。查本件
    原告以內政部營建署（以下稱營建署）及澄輝營造有限公司
    （以下稱澄輝公司）為被告提起本件訴訟，其中被告營建署
    所在地設於臺北市○○區○○路2 段342 號，揆諸前揭說明
    ，本院自有管轄權。
二、按訴狀繕本送達後，原告不得將原訴變更或追加他訴，但擴
    張或減縮應受判決事項之聲明者，不在此限，民事訴訟法第
    255 條第1 項第3 款定有明文。本件原告起訴時原請求確認
    被告澄輝公司對於被告營建署有新台幣（下同）9,575,686
    元之債權存在，嗣於民國98年8 月28日言詞辯論時當庭變更
    聲明請求確認被告澄輝公司對於被告營建署有8,442,826 元
    之債權存在，核屬減縮應受判決事項之聲明，是原告所為訴
    之變更應予准許。
三、被告澄輝公司經合法通知，未於最後言詞辯論期日到場，核
    無民事訴訟法第386 條所列各款情事，爰依原告之聲請，由
    其一造辯論而為判決。
貳、實體方面：
一、原告起訴主張略以：
  (一)被告澄輝公司積欠伊工程款新台幣（下同）9,575,686 元，
    因被告澄輝公司承攬被告營建署之「鳳山市都市計畫區中崙
    社區○○道路（昭南橋）工程」（以下稱系爭工程），對被
    告營建署有工程款債權存在，伊乃向本院聲請就系爭工程款
    債權為假扣押，經本院民事執行處核發98年5 月5 日北院隆
    98司執全木字第1026號執行命令，禁止被告營建署向被告澄
    輝公司清償。嗣本院民事執行處於98年5 月20日以本院隆98
    司執全木字第1026函告知伊：「被告內政部營建署已具狀聲
    明異議，原告如認被告內政部營建署聲明異議不實，得於受
    本通知後10日內，向管轄法提起訴訟。」等語，伊認被告營
    建署之異議不實，依法提起本件訴訟。
  (二)查被告營建署於聲明異議狀陳稱「查債務人澄輝營造有限公
    司承攬本署系爭工程，工程餘款僅8,442,826 元可供處分，
    惟本院97年9 月8 日本院隆97執全木字第2279行執行命令扣
    押9,652,291 元、法務部行政執行署高雄行政執行處（下稱
    高雄行政執行處）98年4 月8 日雄執義96年勞安罰執字第00
    091139號執行命令扣押238,854 元，故無剩餘工程款可供扣
    押」云云，然被告營建署所稱本院97年9 月8 日北院隆97執
    全木字第2279號執行命令扣押9,652,291 元部分，因被告澄
    輝公司已聲請撤銷本院97年度裁全字第7078號假扣押裁定，
    並經本院以98年度審全聲字第162 號裁定准許撤銷在案，該
    筆扣押款9,652,291 元已形同解凍，仍屬營建署應給付澄輝
    公司之工程款，伊對於上開已撤銷假扣押之工程款自得再行
    提供另筆擔保金而再度聲請假扣押，惟被告營建署對於尚存
    在之工程款既不承認其債權存在，伊提起本訴顯有即受確認
    判決之法律上利益，爰依民事訴訟法第247 條第1 項規定提
    起本件訴訟等語。並聲明：確認被告澄輝公司對於被告營建
    署有8,442,826 元之債權存在。
二、被告方面：
  (一)被告澄輝公司未於最後言詞辯論期日到場，依其於98年7 月
    7 日所提答辯狀及98年8 月28日言詞辯論時則略以：對於北
    院隆98司執全木字第1026號執行命令，伊自始皆未異議，原
    告將伊列為本案共同被告，實屬當事人不適格。又原告與被
    告營建署間因假扣押執行而就系爭工程款存否為爭執，原告
    亦於起訴狀自承「被告內政部營建署對於尚已存在之工程款
    既不承認其債權存在，則原告提出本訴顯有即受確認判決之
    法律上利益」等語，足證與伊無涉，是原告對伊提起本件確
    認之訴，亦難認有何即受確認判決之法律上利益等語，資為
    抗辯。並聲明：原告之訴駁回。
  (二)被告營建署則略以：被告澄輝公司承攬系爭工程，尚未領取
    之工程款合計11,119,682元，因伊已向高雄行政執行處提存
    2,676,856 元，僅剩餘額8,442,826 元可供處分，惟其中保
    固款2,470,256 元，需俟系爭工程保固期滿（即100 年9 月
    18日）始能確定可扣押金額，現時無以確定澄輝公司對伊之
    債權是否存在；再者，本院97年度審重訴字第372 號民事判
    決業已確認澄輝公司對伊有8,325,225 元之工程款債權存在
    ，原告提起本件訴訟，亦有違反既判力之情形等語，資為抗
    辯。並聲明：原告之訴駁回。
三、兩造不爭執事項：
  (一)被告澄輝公司承攬被告營建署之系爭工程，系爭工程業已於
    97年9 月18日正式驗收合格，尚未支付之尾款合計13,589,9
    38元，被告營建署依約保留結算金額2%之工程保固款2,470,
    256 元，尚有11,119,682元之工程款未給付。
  (二)高雄行政執行處前曾以97年6 月5 日雄執義97年營稅執特字
    第00086626執行命令扣押被告澄輝公司對被告營建署之債權
    2,794,457 元，後因澄輝公司自行繳納牌照稅53,095元、部
    分營所稅64,506元，高雄行政執行處乃以97年11月3 日雄執
    義97年營稅執特專字第00086626號執行命令更正扣押金額為
    2,676,856 元，扣押後澄輝公司對營建署之工程款債權尚餘
    8,442,826元未獲償。
  (三)原告以被告澄輝公司尚有9,575,686 元工程款未付為由，向
    本院聲請假扣押，經本院以97年度裁全字第7078號裁定准許
    在案，原告聲請假扣押強制執行，經本院以97年度執全字第
    2279號執行命令在9,575,686 元範圍內扣押澄輝公司對被告
    營建署之工程款債權，被告營建署以系爭工程尚在保固中，
    現時無以確定有無債權，故不能承認債權之存在為由聲明異
    議。原告對澄輝公司、營建署提起確認債權存在之訴，經本
    院以97年度審重訴字第372 號判決確認澄輝公司對營建署有
    8,325,225 元之債權存在，並確定在案。
  (四)澄輝公司以原告未於期限內起訴為由，聲請撤銷前開假扣押
    裁定，經本院於98年3 月20日以98年度審全聲字第162 號民
    事裁定撤銷本院97年度裁全字第7078號裁定。
  (五)原告復以被告澄輝公司尚有9,575,686 元工程款未付為由，
    向本院聲請假扣押，經本院以98年度司執全字第1026號執行
    命令扣押澄輝公司對被告營建署之工程款債權，被告營建署
    以系爭工程尚在保固中，現時無以確定有無債權，故不能承
    認債權之存在為由聲明異議。
四、本件之爭點為：
  (一)原告提起本件確認之訴，有無違反既判力？
  (二)原告得否對澄輝公司提起本件確認之訴？
  (三)被告營建署以系爭工程尚在保固中，現時無法確定有無債權
    存在而聲明異議，有無理由？
五、本院得心證之理由；
  (一)關於原告提起本件確認之訴，有無違反既判力之部分；
  1.按除別有規定外，確定之終局判決就經裁判之訴訟標的，有
    既判力，民事訴訟法第400 條第1 項定有明文。是當事人或
    確定判決效力所及之人，就確定終局判決經裁判之訴訟標的
    法律關係，不得更行起訴；次按訴訟標的為確定判決之效力
    所及者，法院應以裁定駁回之，同法第249 條第1項 第7 款
    亦有明定。而前後兩訴是否同一事件，應依前後兩訴之當
    事人是否相同前後兩訴之訴訟標的是否相同前後兩訴之
    聲明，是否相同、相反或可以代用等三個因素決定之（最高
    法院73年度臺抗字第518 號裁判要旨參照）。
  2.查原告以澄輝公司及營建署為被告提起本件訴訟，聲明請求
    確認被告澄輝公司對於被告營建署有8,442,826 元之債權存
    在，而原告前亦曾以澄輝公司及營建署為被告，起訴請求確
    認被告澄輝公司對於被告營建署有8,325,225 元之債權存在
    ，經本院以97年度審重訴字第372 號民事判決確認被告澄輝
    公司對於被告營建署有8,325,225 元之債權存在，因兩造均
    未上訴而確定在案，此確定判決並不因本院97年度裁全字第
    7078號假扣押裁定經本院以98年度審全聲字第162 號裁定准
    予撤銷而失其效力。而該案與本案所訴請確認者均為被告澄
    輝公司因承攬系爭工程而對被告營建署得主張之工程款債權
    ，此有前開民事判決在卷可佐，復為原告及被告營建署所不
    爭執，是原告提起本件訴訟，在8,325,225 元之範圍內係就
    同一當事人、同一訴訟標的、同一聲明起訴，揆諸前揭說明
    ，原告本件起訴關於確認被告澄輝公司對於被告營建署有8,
    325,225 元之債權存在之部分，違反前開確定判決之既判力
    ，為不合法，揆諸上開規定，本院僅得就8,442,826 元中之
    117,601 元為實體判決，至8,442,826 元中之8,325,225 元
    部分，本院應另以裁定駁回之，附此敘明。
  (二)關於原告得否對澄輝公司提起本件確認之訴之部分：
  1.按確認法律關係之訴，非原告有即受確認判決之法律上利益
    者，不得提起之，民事訴訟法第247 條前段定有明文。而該
    條所謂即受確認判決之法律上利益，係指因法律關係之存否
    不明確，致原告在私法上之地位有受侵害之危險，而此項危
    險得以對於被告之確認判決除去之者而言（最高法院42年台
    上字第1031號判例參照）。被告澄輝公司對被告營建署是否
    有工程款債權存在，攸關原告對被告澄輝公司之工程款債權
    是否得以保全，至被告澄輝公司縱未對本院隆98司執全木字
    第1026號執行命令聲明異議，於本案亦未否認其對被告營建
    署有工程款債權存在，然原告若未將澄輝公司列為本件被告
    ，本件判決之效力將不及於被告澄輝公司，是原告對此難認
    無請求確認之法律上利益，其提起本件確認之訴，於法即無
    不合。
  2.次按當事人適格，係指當事人就具體特定之訴訟，得以自己
    之名義為原告或被告，而受為訴訟標的法律關係之本案判決
    之資格而言。故在給付之訴，若原告主張其為訴訟標的法律
    關係之權利主體，他造為訴訟標的法律關係之義務主體，其
    當事人即為適格。至原告是否確為權利人，被告是否確為義
    務人，乃為訴訟標的法律關係之要件是否具備，即訴訟實體
    上有無理由之問題（最高法院93年度台上字第382 號判決要
    旨參照）。本件原告主張被告澄輝公司承攬被告營建署之系
    爭工程，對被告營建署有工程款債權存在而提起本件訴訟，
    揆諸上開判決要旨，原告以澄輝公司為被告，即無當事人不
    適格之情事，被告澄輝公司以其並未對本院隆98司執全木字
    第1026號執行命令聲明異議，於本案亦未否認其對被告營建
    署有工程款債權存在為由，而主張原告對伊提起本件訴訟，
    欠缺起訴之當事人適格云云，並無理由。
  (三)關於被告營建署以系爭工程尚在保固中，現時無法確定有無
    債權存在而聲明異議，有無理由之部分：
    查被告澄輝公司確實向被告營建署承攬系爭工程，此為兩造
    所不爭執。被告營建署雖於收受本院98司執全木字第1026號
    執行命令後，具狀聲明異議，表示澄輝公司雖承攬其發包之
    系爭工程，然無法確定有無債權存在云云，惟系爭工程業於
    97年9 月18日驗收合格，尚未支付之尾款合計13,589,938元
    ，被告內政部營建署依約保留結算金額2%之工程保固款2,47
    0,256 元，尚有11,119,682元之工程款未給付，扣除被告營
    建署向高雄行政執行處提存之2,676,856 元外，尚有餘額8,
    442,826 元等情，此為原告所不爭執，至工程保固款2,470,
    256 元之部分，被告營建署既已自尚未給付澄輝公司之工程
    尾款11,119,682元中扣除，此部分自與原告所主張被告澄輝
    公司對營建署尚有8,442,826 元之工程款債權乙節無涉，足
    認被告澄輝公司針對系爭工程，確實對被告營建署有8,442,
    826 元之工程款債權存在，扣除本院97年度審重訴字第372
    號民事判決已確認被告澄輝公司對被告營建署之8,325,225
    元之債權金額外（此部分另以裁定駁回之），尚餘117,601
    元，原告對此求予確認，核與事實無違，為有理由，應予准
    許。
六、本件事證已臻明確，兩造其餘攻擊防禦方法及所提證據，核
    與本件判決結果不生影響，爰不另一一論述，併予敘明。
七、訴訟費用負擔之依據：民事訴訟法第78條。
中    華    民    國    98    年    10    月    20    日
                  民事第六庭法  官  蔡和憲
以上正本係照原本作成。
如對本判決上訴，須於判決送達後20日內向本院提出上訴狀。
中    華    民    國    98    年    10    月    20    日
                            書記官  陳莉庭


司法院資訊處製作；財團法人民間司法改革基金會備份。
